臺灣高等法院刑事判決
110年度上訴字第1521號
上  訴  人  
即  被  告  劉木聲




選任辯護人  呂冠勳律師
            翁方彬律師
上列上訴人因毒品危害防制條例案件，不服臺灣士林地方法院10
9年度訴緝字第31號，中華民國110年3月25日第一審判決（起訴
案號：臺灣士林地方檢察署108年度偵字第4682號），提起上訴
，本院判決如下：
    主  文
上訴駁回。
    事　實
一、劉木聲明知海洛因為毒品危害防制條例第2 條第2 項第1 款
    規定之第一級毒品，不得擅自持有、販賣，竟分別為下列犯
    行：
  ㈠意圖營利，基於販賣第一級毒品海洛因之犯意，使用門號000
    0000000號手機作為聯絡工具，與持用門號0000000000號手
    機之楊源居討論毒品交易事宜，並於民國107 年7 月18日上
    午6時45分許，在臺北市大同區歸綏街附近，以新臺幣（下
    同）2 萬元之價格販賣第一級毒品海洛因1 錢予楊源居，並
    向楊源居收取價款2 萬元。
  ㈡意圖營利，基於販賣第一級毒品海洛因之犯意，使用門號000
    0000000號手機作為聯絡工具，與持用門號0000000000號手
    機之楊源居討論毒品交易事宜，並於107 年7 月29日上午7 
    時19分許，在臺北市○○區○○街000 號外，以2 萬元之價格販
    賣第一級毒品海洛因1 錢予楊源居，惟僅向楊源居收取價款
    1 萬5,000 元，剩餘部分同意楊源居賒帳之。
  ㈢意圖營利，基於販賣第一級毒品海洛因之犯意，使用門號000
    0000000號手機作為聯絡工具，與持用門號0000000000號手
    機之楊源居討論毒品交易事宜，並於107 年8 月6 日上午6 
    時16分許，在臺北市○○區○○街000 號外，以4 萬元之價格販
    賣第一級毒品海洛因2 錢予楊源居，並向楊源居收取價款4
    萬元。
二、嗣因警察接獲線報對楊源居進行通訊監察，並於108年1月7 
    日上午7 時10分許，持原法院核發之搜索票至劉木聲當時居
    所即臺北市○○區○○路0 號4 樓401 室執行搜索，當場扣得含
    第一級毒品海洛因成分之粉塊2 包、注射針筒3 支、手機2 
    支（廠牌：SAMSUNG、粉紫色、IMEI碼：000000000000000 
    ；廠牌：YANG YI、黑色、IMEI碼：000000000000000）等物
    ，復經警採集尿液送驗，結果呈現鴉片類之嗎啡、可待因陽
    性反應，而查悉上情。
三、案經新北市政府警察局中和分局報告臺灣士林地方檢察署檢
    察官偵查起訴。
    理    由
壹、證據能力：
一、按被告以外之人於審判外之言詞或書面陳述，除法律有規定
    者外，不得作為證據，刑事訴訟法第159條第1項固定有明文
    。惟被告以外之人於審判外之陳述，雖不符同法第159條之1
    至第159條之4條之規定，而經當事人於審判程序同意作為證
    據，法院審酌該言詞陳述或書面陳述作成時之情況，認為適
    當者，亦得為證據；又當事人、代理人或辯護人於法院調查
    證據時，知有第159條第1項不得為證據之情形，而未於言詞
    辯論終結前聲明異議者，視為有前項之同意，同法第159條
    之5第1項、第2項亦有明文規定。經查，檢察官、被告劉木
    聲及辯護人對本判決所引用供述證據均同意有證據能力（見
    本院卷第103頁至第104頁），復經本院審酌認該等證據之作
    成無違法、不當或顯不可信之情況，認為以之作為證據應屬
    適當，依上開規定，應認有證據能力。
二、本件認定事實所引用之非供述證據，並無證據證明係公務員
    違背法定程式所取得，亦查無顯不可信或不得作為證據之情
    事，且經本院於審判期日依法進行證據之調查、辯論，被告
    等人於訴訟上之程序權即已受保障，亦應有證據能力。　
貳、實體認定：
一、犯罪事實一、㈠部分：
　　上揭犯罪事實，業據被告於警詢、偵訊、原審及本院審理時
    均坦承不諱（見臺灣士林地方檢察署107 年度他字第3530號
    卷《下稱他卷》第165頁至第167頁、第173頁，臺灣士林地方
    檢察署108年度偵字第4682號卷《下稱偵卷》第20頁至第21頁
    、第119頁、原審108年度審訴字第523號卷《下稱審訴卷》第9
    4頁、訴緝卷第264頁、第303頁、本院卷第123頁），核與證
    人楊源居所述相符（見偵卷第30頁至第31頁、第107頁），
    並有107年7月18日上午6 時28分、6 時44分之被告持用門號
    0000000000號，與證人楊源居持用門號0000000000號之通訊
    監察譯文等件在卷可稽（見他卷第35頁、訴緝卷第216頁至
    第217頁），足認被告前開任意性自白與事實相符。
二、犯罪事實一、㈡部分：
　　上揭犯罪事實，業據被告於警詢、偵訊、原審及本院審理時
    均坦承不諱（見他卷第167頁、第173頁、偵卷第21頁、第11
    9頁、審訴卷第94頁、訴緝卷第264頁、第303頁、本院卷第1
    23頁），核與證人楊源居所述相符（見偵卷第31頁至第32頁
    、第107頁），並有107年7月29日上午7 時6 分、7 時19分
    之被告持用門號0000000000號，與證人楊源居持用門號0000
    000000號之通訊監察譯文等件在卷可稽（見他卷第36頁、訴
    緝卷第230頁），足認被告前開任意性自白與事實相符。
三、犯罪事實一、㈢部分：
　　上揭犯罪事實，業據被告於警詢、偵訊、原審及本院審理時
    坦承不諱（見他卷第167頁、第173頁、偵卷第22頁、第119
    頁、審訴卷第94頁、訴緝卷第264頁、第303頁、本院卷第12
    3頁），核與證人楊源居所述相符（見偵卷第32頁至第33頁
    、第107頁），並有107年8月6日上午5 時55分、6時16分之
    被告持用門號0000000000號，與證人楊源居持用門號000000
    0000號之通訊監察譯文等件在卷可稽（見訴緝卷第244頁）
    ，足認被告前開任意性自白與事實相符。
四、此外，復有原法院108 年度聲搜字第7 號搜索票、新北市政
    府警察局中和分局搜索扣押筆錄暨扣押物品目錄表（原審10
    8 年度訴字第316 號卷《下稱訴字卷》第59頁、第61頁至第65
    頁）、新北市政府警察局受採集尿液檢體人姓名及檢體編號
    對照表（檢體編號：E0000000號）、臺灣檢驗科技股份有限
    公司濫用藥物實驗室-台北濫用藥物檢驗報告（檢體編號：E
    0000000號）（見訴字卷第73頁至第75頁）、臺灣士林地方
    檢察署贓物庫贓物保管清單（見訴緝卷第49頁至第53頁）、
    臺灣新北地方法院107 年聲監字第890 號通訊監察書（見訴
    緝卷第211頁至第212頁）等件可資佐證。
五、又販賣毒品係違法行為，非可公然為之，且有其販售通路及
    管道，復無公定價格，容易增減分裝之份量，而每次買賣之
    價量亦可能隨時依雙方關係深淺、資力、需求及對行情之認
    知、毒品純度、來源充裕、查緝鬆嚴、購買者被查獲時供述
    購買對象之可能風險等，而異其準，非可一概而論。而近年
    來政府為杜絕毒品之氾濫，對查緝施用及販賣毒品之工作無
    不嚴加執行，販賣毒品又屬重罪，依一般經驗法則，若無利
    可圖，應無甘冒持有毒品遭查獲之極大風險，平白無端提供
    其自身亦亟需施用之毒品之理，且被告於偵訊時亦自承：「
    （為何會販售海洛因給楊源居？）因為大家認識，也有在吃
    海洛因，伊已經先買好海洛因，再轉售給他，伊一錢多賺他
    1,000 元，一錢海洛因賣他2 萬元」、「107 年8 月6 日那
    次，伊賣他三加一，就是兩錢海洛因，共計4 萬元，伊賺他
    2,000 元」等語在卷可憑（見他卷第165頁、第167 頁），
    可見被告所為販賣毒品犯行，亦含從中賺取價差牟利之意，
    是其所為販賣毒品犯行，自有營利之意圖，應可認定。
六、綜上所述，本案事證明確，被告上開販賣第一級毒品犯行，
    均堪認定，應依法論科。
七、論罪科刑：
  ㈠被告行為後，毒品危害防制條例業於109 年1 月15日修正公
    布，並於同年7 月15日施行。按行為後法律有變更者，適用
    行為時之法律，但行為後之法律有利於行為人者，適用最有
    利於行為人之法律，刑法第2 條第1 項定有明文。本次毒品
    危害防制條例修正之比較新舊法，應就罪刑暨與罪刑有關之
    法定加減原因等一切情形，綜其全部罪刑之結果而為比較。
    經查：
  ⒈修正前毒品危害防制條例第4 條第1 項規定「製造、運輸、
    販賣第一級毒品者，處死刑或無期徒刑；處無期徒刑者，得
    併科新臺幣2 千萬元以下罰金。」修正後規定「製造、運輸
    、販賣第一級毒品者，處死刑或無期徒刑；處無期徒刑者，
    得併科新臺幣3 千萬元以下罰金。」修正後毒品危害防制條
    例第4 條第1 項之規定雖未更動販賣第一級毒品罪之構成要
    件及得科處之法定刑種，然已將罰金刑上限提高，是修正後
    之毒品危害防制條例第4 條第1 項之規定，並無較有利於被
    告。
  ⒉修正前毒品危害防制條例第17條第2 項係規定犯同條例第4條
    至第8 條之罪於偵查及審判中均自白者，減輕其刑，修正後
    則規定犯上開之罪於偵查及「歷次」審判中均自白者，始減
    輕其刑。亦即依修正後規定，被告須於偵查及「歷次」審判
    中均自白，始有該項減刑規定之適用，其中所謂歷次審判中
    自白，參諸立法理由之說明，係指歷次事實審審級，且於各
    該審級中，於法官宣示最後言詞辯論終結時，被告為自白之
    陳述而言，與修正前該項所規定之審判中自白，係指被告於
    審判中僅須有1 次自白即有減刑之適用不同，可見修正後自
    白減刑規定已提高其成立要件，對被告並無較為有利。
  ⒊經綜合全部罪刑而為比較結果，新法之規定非有利於被告，
    揆諸首揭說明，應依刑法第2 條第1 項前段，一體適用修正
    前之規定，亦即就被告前開販賣第一級毒品犯行，均依修正
    前毒品危害防制條例第4 條第1 項規定予以論罪，並適用修
    正前該條例第17條第2 項之自白減刑規定。
  ㈡核被告所為，均係犯修正前毒品危害防制條例第4 條第1 項
    之販賣第一級毒品罪。被告各次販賣第一級毒品犯行前持有
    毒品之低度行為，均為各次販賣毒品之高度行為所吸收，均
    不另論罪。被告所為上開3 次販賣第一級毒品犯行，犯意各
    別、行為分殊，應予分論併罰。
  ㈢刑之加重及減輕：
  ⒈被告於104 年間因施用第一級毒品、施用第二級毒品案件，
    經原法院以104年度審簡字第634號判決判處有期徒刑6 月、
    3 月，應執行有期徒刑7 月確定，並於104 年11月23日執行
    完畢，有本院被告前案紀錄表在卷可憑，其受徒刑之執行完
    畢，5 年以內故意再犯本件有期徒刑以上之各罪，皆為累犯
    。參酌司法院釋字第775 號解釋意旨，被告本案所為販賣第
    一級毒品犯行，與被告所犯前案施用毒品犯行之罪質相類，
    足認被告有毒品犯罪之特別惡性，且被告於施用第一級毒品
    執行完畢後，再犯販賣第一級毒品之本案，顯見未予警惕，
    對刑罰之反應力薄弱，惡性非輕，惟被告本案所犯罪名之法
    定本刑為死刑、無期徒刑部分，依法不得加重其刑。
　⒉被告就前揭販賣第一級毒品之犯行，於偵查及審理均自白，
    已如前述，皆依修正前毒品危害防制條第17條第2項規定減
    輕其刑。
  ⒊按刑法第59條所規定之酌量減輕其刑，係裁判上之減輕，必
    以犯罪之情狀可憫恕，認為宣告法定最低度之刑猶嫌過重者
    ，始有其適用。如別有法定減輕之事由，應先依法定減輕事
    由減輕其刑後，科以最低刑度，猶嫌過重時，始得為之（最
    高法99年度台上字第5999號、100 年度台上字第744 號判決
    意旨參照）；刑法第59條規定犯罪之情狀可憫恕者，得酌量
    減輕其刑，其所謂「犯罪之情狀」，與同法第57條規定科刑
    時應審酌之一切情狀，並非截然不同之領域，於裁判上酌減
    其刑時，應就犯罪一切情狀（包括第57條所列舉之10款事項
    ），予以全盤考量，審酌其犯罪有無可憫恕之事由（即有無
    特殊之原因與環境，在客觀上足以引起一般同情，以及宣告
    法定低度刑，是否猶嫌過重等等），以為判斷（最高法院95
    年度台上字第6157號判決意旨參照）。查，販賣第一級毒品
    犯行依毒品危害防制條例第4 條第1 項規定，其法定刑為死
    刑、無期徒刑，雖被告於偵查、審理中自白而有上開減刑事
    由，然依刑法第65條規定，至少亦應處以20年以下15年以上
    有期徒刑，刑度可謂重大，然同為販賣毒品之人，其原因動
    機不一，犯罪情節未必盡同，或有大盤毒梟者，亦有中、小
    盤之分，甚或僅止於吸毒者同儕間之互通有無，其販賣行為
    所造成危害社會之程度自屬有異，法律科處此類犯罪，所設
    之法定最低本刑卻同為死刑或無期徒刑，不可謂不重。於此
    情形，倘依其情狀處以相當之有期徒刑，即足以懲儆，並可
    達防衛社會之目的者，自非不可依客觀之犯行與主觀之惡性
    二者加以考量其情狀，是否有可憫恕之處，適用刑法第59條
    之規定酌量減輕其刑，期使個案裁判之量刑，能斟酌至當，
    符合比例原則。本案被告販賣海洛因之犯行為3 次、對象只
    有1 人，販賣次數、對象、數量非鉅，其惡性顯然不如專以
    販賣第一級毒品維生之販毒集團重大，造成社會整體侵害之
    程度較小，其所犯3 次販賣第一級毒品罪，最輕法定本刑為
    無期徒刑，縱經減刑後科處最低刑度，仍嫌過重，而有情輕
    法重之情形，在客觀上足以引起一般人之同情，本院認其犯
    罪尚足堪憫恕，爰就其所犯上開各罪，均依刑法第59條規定
    酌減其刑，並就上開刑之減輕，依法遞減之（其中累犯部分
    ，未加重其刑）。
參、維持原判決之理由：
一、原判決認被告本案所為均事證明確，係犯販賣第一級毒品罪
    ，而適用修正前毒品危害防制條例第4條第1項、第17條第2
    項，刑法第2 條第1 項前段、第11條前段、第47條第1 項、
    第59條、第38條之1 第1 項前段、第3 項、第51條第1 項第
    5 款等規定，並以行為人之責任為基礎，審酌被告明知海洛
    因為法律嚴格禁止持有或交易之毒品，仍非法販賣，造成他
    人生理及心理毒害，形成生理成癮性及心理依賴性，其行為
    除危害國民身心健康外，尚危及家庭、社會之安全及秩序，
    惟念其持有毒品之數量非鉅，各次販賣數量有限，所得利益
    亦少，犯行顯較一般獲取暴利之毒品上游賣家情節輕微，且
    於偵查、審判期間坦承全部犯行、配合調查、態度良好，兼
    衡被告自述智識程度為國小畢業，已婚、育有4 名子女、均
    已成年，入監前賣蚵仔麵線和臭豆腐維生、月收入約3 萬元
    之家庭經濟狀況（見訴緝卷第304頁）等一切情狀，分別量
    處如附表編號1至3所示之刑。而定執行刑亦屬法院對被告之
    科刑，應受憲法比例原則、刑事法罪刑相當原則限制，並應
    依刑法第57條等規定妥善訂定，使行為人之犯行充分評價，
    且於受到司法懲戒之餘，又能達到教化重生之目的。販賣毒
    品犯行法定刑度甚重，常人於犯下第一次犯罪之後，倘未幸
    運及時受到外力勸勉、警誡、處罰，而知及時醒悟外，依照
    人性本難立即停止，此類犯行次數之多寡，即常取決於檢警
    監聽期間之長短及何時決定發動逮捕搜索行動，因此實務上
    常可見此類犯罪者遭查獲之犯行動輒數次、十次，甚至數十
    次以上，加上95年7 月1 日刑法廢除連續犯後，實務上對於
    販賣毒品採取數罪併罰見解，以致一般販賣毒品之被告應受
    定執行刑之範圍少則十數年，多則數十年甚至上百年，販賣
    毒品者之定執行刑常已較殺人、放火、強盜等嚴重侵害他人
    法益之暴力犯罪而重，倘不問被告之年齡、犯罪動機、販賣
    毒品之規模、所生危害等因素，一昧拘泥至少應定全部刑期
    一定比例以上之刑度，使得量刑動輒十餘年以上，而致行為
    人耗費大半青春或終生於監獄中，而幾無改過自新，重新適
    應社會之機會的話，應非立法者之本意，亦非刑罰之目的，
    是法院自應參照上開原則及刑法第57條事由妥善定被告之應
    執行刑。本案被告犯後坦承犯罪，態度十分良好，僅係販賣
    毒品之下游，每次販賣毒品數量非鉅，所獲利益有限，且其
    現已60多歲，對其刑罰之目的應著重於教化重生，原審認應
    給予其日後有悔改自新之機會，因而定其應執行有期徒刑8 
    年6月。經核原審認事用法，均無違誤，量刑及沒收之說明
    （見後二所述）亦屬妥適，應予維持。
二、沒收
  ㈠按犯罪所得，屬於犯罪行為人者，沒收之。前2 項沒收，於
    全部或一部不能沒收或不宜執行沒收時，追徵其價額，刑法
    第38條之1 第1 項前段、第3 項分別定有明文。經查，被告
    各次販賣毒品而實際向楊源居取得之價金，均屬被告因犯罪
    所取得之財物，自應依刑法第38條之1 第1 項規定，於被告
    各次販賣第二級毒品之罪項下分別宣告沒收，且依同條第3
    項之規定，於全部或一部不能沒收或不宜執行沒收時，追徵
    其價額。
  ㈡本案司法警察於108 年1 月7 日執行搜索時扣案之廠牌YANGY
    I黑色手機1 支（IMEI：000000000000000 號，內含門號000
    0000000號SIM 卡1 張），固經被告承認為其所有供其於本
    案聯繫毒品買賣事宜所用之物（見審訴卷第94頁、訴緝卷第
    302頁），惟該手機業經臺灣士林地方檢察署發還（見訴緝
    卷第285頁），故上開手機及SIM 卡目前並未扣案，且被告
    本得重新申辦手機、門號，而使原門號失其效用，是縱使予
    以沒收，價值亦屬低微，對於達成預防將來犯罪之效果有限
    ，欠缺刑法上之重要性，因認無予以沒收之必要，況該手機
    並未扣案，而被告亦表示目前該手機並不為其保管、使用（
    見訴緝卷第303頁），恐已經丟棄、滅失，若宣告沒收，恐
    造成未來執行之困難，爰不予宣告沒收或追徵。至其餘扣案
    之含有海洛因成分之粉塊2 包、注射針筒3 支及廠牌SAMSUN
    G 之粉紫色手機1 支等物，因卷內並無證據顯示與本案有何
    關連，且亦經臺灣士林地方檢察署銷燬、發還，爰均不另為
    處置，附此敘明。
三、駁回上訴之理由：
  ㈠被告上訴意旨略以：依司法院釋字第775號意旨，累犯後之犯
    罪行為是否須加重其刑，法院自應依個案之相關犯罪情節而
    為是否加重之諭知。本案被告前雖犯施用第一級毒品罪，惟
    本次係犯販賣第一級毒品，二者罪質不同，犯罪手法與型態
    不一，且吸毒係對吸食者個人之傷害，販毒是對第三人之傷
    害，二者於刑罰體系所保護之法益不同，原判決遽為累犯加
    重之諭知，已違上揭解釋意旨及比例原則，請求撤銷原判決
    ，量處8年以下之刑度等語。
　㈡經查，被告前因施用第一級毒品、第二級毒品案件，經判處
    應執行有期徒刑7 月確定，並於104 年11月23日執行完畢，
    5 年內故意再犯本件有期徒刑以上之各罪，皆為累犯，已如
    上述，原審因而諭知被告之行為構成累犯，並無不合。且觀
    諸原審判決已說明本案所犯罪名之法定本刑死刑、無期徒刑
    部分，依法不得加重其刑。又本案並未判處併科罰金之刑，
    故實質上亦無依累犯加重被告刑度之情形。再者，原判決已
    就本案量刑及定執行刑應審酌事項，詳為說明如上，並無違
    法、不當或明顯失重之情況。是被告以原判決論處累犯違誤
    ，並請求予以減輕其刑提起上訴，為無理由，應予駁回。
據上論斷，應依刑事訴訟法第368條、第373條，判決如主文。
本案經檢察官黃子宜提起公訴，檢察官林安紜到庭執行職務。
中　　華　　民　　國　　110 　年　　8 　　月　　10　　日
                  刑事第二十庭  審判長法　官  王復生  
                    　                法　官  遲中慧
                                    　法　官  蕭世昌
以上正本證明與原本無異。
如不服本判決，應於收受送達後20日內向本院提出上訴書狀，其
未敘述上訴之理由者並得於提起上訴後20日內向本院補提理由書
（均須按他造當事人之人數附繕本）「切勿逕送上級法院」。
                                      書記官  吳建甫
中　　華　　民　　國　　110 　年　　8 　　月　　10　　日
附錄：本案論罪科刑法條全文　
毒品危害防制條例
（109年1月15日修正前）第 4 條
製造、運輸、販賣第一級毒品者，處死刑或無期徒刑；處無期徒
刑者，得併科新臺幣二千萬元以下罰金。
製造、運輸、販賣第二級毒品者，處無期徒刑或七年以上有期徒
刑，得併科新臺幣一千萬元以下罰金。
製造、運輸、販賣第三級毒品者，處七年以上有期徒刑，得併科
新臺幣七百萬元以下罰金。
製造、運輸、販賣第四級毒品者，處五年以上十二年以下有期徒
刑，得併科新臺幣三百萬元以下罰金。
製造、運輸、販賣專供製造或施用毒品之器具者，處一年以上七
年以下有期徒刑，得併科新臺幣一百萬元以下罰金。
前五項之未遂犯罰之。　　　　　　　　　　　　　　


編號 犯罪事實 主文及沒收、追徵之諭知 1 犯罪事實一㈠ 劉木聲犯販賣第一級毒品罪，累犯，處有期徒刑柒年捌月。未扣案犯罪所得新臺幣貳萬元沒收，於全部或一部不能沒收或不宜執行沒收時，追徵其價額。 2 犯罪事實一㈡ 劉木聲犯販賣第一級毒品罪，累犯，處有期徒刑柒年捌月。未扣案犯罪所得新臺幣壹萬伍仟元沒收，於全部或一部不能沒收或不宜執行沒收時，追徵其價額。 3 犯罪事實一㈢ 劉木聲犯販賣第一級毒品罪，累犯，處有期徒刑柒年拾月。未扣案犯罪所得新臺幣肆萬元沒收，於全部或一部不能沒收或不宜執行沒收時，追徵其價額。